臺灣士林地方法院民事裁定　100年度消債抗字第13號
抗　告　人　陳宜蓮即陳于妹
代　理　人　連炎昌律師
上列抗告人因聲請免責事件，對於民國99年12月30日本院99年度
消債聲字第74號裁定不服，提起抗告，本院管轄之第二審合議庭
裁定如下：
    主  文
抗告駁回。
抗告程序費用新臺幣壹仟元由抗告人負擔。
    理  由
一、按法院為終止或終結清算程序之裁定確定後，除別有規定外
    ，應以裁定免除債務人之債務。惟債務人因浪費、賭博或其
    他投機行為，致財產顯然減少或負擔過重之債務，而生開始
    清算之原因者，除證明經普通債權人全體同意外，法院應為
    不免責之裁定，消費者債務清理條例第132 條、第134 條第
    4 款分別定有明文。又所謂浪費，係指債務人於顯見其經濟
    狀況不佳之情形下，猶恣意揮霍，因致負擔更大債務，核其
    所為，於清算之原因有可歸責性，自有加以制止之必要，尚
    不宜使之免責。至於有無浪費行為，可參酌債務人有無確實
    之償債計畫？支出是否超出生活所必要？倘無償債計畫，超
    出生活必要而為花費，即應推定有浪費行為。倘債務人不能
    提出證據，證明其無浪費行為，債權人又未同意其免責，即
    不應免其還款之責。
二、抗告意旨略以：每月必要之支出，應視其生活背景、工作需
    求而增減，不能一味以內政部公告之每人每月最低生活費用
    為依據，至於伊消費金額超過每月收入所能負擔之程度，乃
    為扶養3 名未成年子女所致，不能歸責於伊。而伊在美容、
    服飾店、餐廳、旅館、飯店、百貨公司之刷卡消費，屬於一
    般社會大眾正常消費行為，並非恣意揮霍。又伊過往所清償
    之款項已屬可觀，以現今銀行信用卡利率達18％計算之，伊
    縱有心償還所積欠款項，然所繳金額用以清償利率部分尚且
    有所不足，更遑論清償本金部分以重獲新生。再從消費者債
    務清理條例第135 條、第141 條、第142 條所設債務人免責
    之規定，足見該條例對於債務人之包容及維護。伊因無力償
    還債務，法院應參照消費者務清理條例之立法意旨准許債務
    人準用該條例第135 條「其他一切情狀，認為適當者，得為
    免責之裁定」之規定准予免責。原裁定裁定不免責，顯有未
    當，爰依法提起抗告，求為抗告人免責之裁定等語。
三、經查，抗告人自87年3 月至89年11月間每月薪資收入皆未逾
    新臺幣（下同）2 萬元，有勞工保險被保險人投保資料表可
    佐（消債清卷第30頁）。復依債權人陽光資產管理股份有限
    公司（受讓原台新商業銀行及國泰世華商業銀行之債權）、
    花旗（台灣）商業銀行股份有限公司及中國信託商業銀行股
    份有限公司提供抗告人之歷史消費明細表所示（原審卷第19
    至78、82至109 、112 至139 頁），抗告人自87年4 月起至
    90年1 月間即多次預借現金（87年4 月、5 月、7 月、8 月
    、9 月、90年1 月）之情形，每次金額為7000元至3 萬2000
    元不等，顯然抗告人於該段期間經濟狀況不佳，然依上開歷
    史消費明細表顯示，抗告人除於一般購置民生必需品消費場
    所持卡消費外，尚有在上格珠寶銀樓、日本機場、香港、大
    陸之免稅店、福華飯店、尖美大飯店、中國時報旅行社、媚
    婷峰美容公司、亞細亞觀光事業、錢櫃視聽顧問公司、豪城
    旅館、友誠飯店、仲信大飯店、天順旅行社、東興百貨、德
    安生活百貨、化番山產行等地之消費記錄，有多筆單次消費
    金額達數千元甚至數萬元以上。其中抗告人於88年12月至中
    國時報旅行社消費2 萬7000元、89年1 月至媚婷峰美容公司
    消費2 萬7985元、89年3 月至媚婷峰美容公司消費高達16萬
    9915元、89年4 月至媚婷峰美容公司消費2 萬元、89年7 月
    至天順旅行社消費2 萬3855元、90年2 月在化番山產行消費
    亦達3 萬6000元，顯見其生活支出超過個人收入所應支出之
    程度，已難認係為支應日常日生活所必要之消費或是為扶養
    未成年子女之支出。從而，自堪認抗告人確有於經濟狀況不
    佳之情形下，猶恣意揮霍，因而負擔更大債務，並致無力清
    償債務而生清算之原因之情無疑，則依消費者債務清理條例
    第134 條第4 款之規定，自應裁定抗告人不免責。
四、又消費者債務清理條例第135 條係規定債務人於具備同條例
    13 4條各款不免責事由且情節輕微者，復兼顧債權人全體受
    償情形及盱衡其他情狀，認使抗告人免責亦無悖當事人間權
    益之均衡維護而言。惟本件抗告人上述浪費情事，其情節已
    難認輕微。且原審經徵詢上開債權人有關抗告人應否免責之
    意見，全體債權人俱為反對之表示（原審卷第17、79、110
    頁）。再參以本件清算事件之債權人未曾受償分文之情，則
    若仍予抗告人免責之裁定，核應非適當。從而，原裁定不予
    免責，核無違誤，抗告意旨指摘原裁定不當，求予廢棄並更
    為裁定，為無理由，應予駁回。
五、據上論結，本件抗告為無理由，依消費者債務清理條例第11
    條第2 項、第15條，民事訴訟法第495 條之1 第1 項、第44
    9 條第1 項、第95條、第78條，裁定如主文。
中    華    民    國   100    年    4     月    28    日
                  民事第一庭  審判長法  官  俞慧君
                                    法  官  陳梅欽
                                    法  官  林政佑
以上正本係照原本作成。
如不服本裁定，應於裁定送達後10日內，以法律見解具有原則上
重要性之理由，向本院提出再抗告狀，並繳納再抗告費新臺幣1
千元。
中    華    民    國   100    年    5     月    2     日
                                    書記官  蔡岳霖